【裁判字號】    90,台上,5597
【裁判日期】    900912
【裁判案由】    貪污
【裁判全文】
最高法院刑事判決                                九十年度台上字第五五九七號
    上  訴  人  甲○○
    選任辯護人  陳貴德律師
右上訴人因貪污案件，不服台灣高等法院中華民國八十九年十二月十九日第二審更審
判決 (八十九年度上更(一)字第一一號，起訴案號：台灣士林地方法院檢察署八十四年
度偵字第六九九、七○○、二九五四、三七一三號)，提起上訴，本院判決如左：
    主  文
原判決撤銷，發回台灣高等法院。
    理  由
本件原判決認定：上訴人甲○○原係臺北市政府警察局內湖分局（下稱內湖分局）之
偵查員，為刑事訴訟法之司法警察，有從事犯罪初步偵查之職務（含查贓車在內），
為依據法令從事公務之人員；吳火鏡係臺南縣永康市○○○路五○一號順益汽車修理
廠之負責人；葉天吉則係高雄縣湖內鄉○○路○段一○四號嘉展汽車股份有限公司之
實際負責人（登記之負責人為葉天吉之父葉嘉平）；吳、葉二人均係以從事汽車維修
、買賣等為業。緣民國八十二年六月二十八日凌晨一時許，甲○○由電腦中「車輛肇
事紀錄」之線索，與同事多人南下高雄縣燕巢鄉○○村○○路三十號案外人王玉霞住
處，以王玉霞前向葉天吉購買之車牌號碼「ＵＳ－五○四五」號ＢＭＷ五二○型之自
用小客車一部（係經整修過之中古車，但非贓車），疑似贓車為由予以扣押，王玉霞
乃通知葉天吉並請求賠償，葉天吉得知車被扣後，誤以為該車有問題（因該車係由葉
天吉自行整修），惟恐涉及刑責，乃於車被扣後數日（詳細日期無從查考），透過友
人江瑞立，轉請與甲○○熟識之吳火鏡安排與甲○○見面，欲向甲○○說明詳情，以
取回該車。當日晚間，葉天吉由江瑞立偕同到吳火鏡之順益汽車修理廠與甲○○見面
，經葉天吉向甲○○說明後，仍不獲取回該車。事後葉天吉乃委託吳火鏡再向甲○○
關說，甲○○明知其發還查扣後經查明並非贓車之車輛，乃其職務上之行為，竟意圖
為自己不法之所有，對於職務上之行為，向吳火鏡須表明須新台幣（下同）二十五萬
元始可擺平（即發還上述車輛），嗣吳火鏡將上情據實以告，經葉天吉同意，遂由葉
某先備妥十五萬元現款送到順益汽車修理廠交吳火鏡收執；隔數日 (僅知係星期六，
詳細日期則無從查考），經吳火鏡與甲○○約妥後，由吳火鏡、葉天吉與周朝源（綽
號小朱）三人搭飛機一同北上臺北市內湖分局找甲○○，當晚共宿內湖香車汽車旅館
，是夜葉天吉在其房內交付另筆現款十萬元（均用報紙包著）予吳火鏡，翌日在內湖
分局外面，由吳火鏡將二包用報紙包著，分別為十五萬元、十萬元現款交給甲○○收
受，甲○○於收受二十五萬元後，即將該車發還葉天吉（吳火鏡、葉天吉部分，經第
一審判決無罪確定）等情。因而撤銷第一審關於論處上訴人甲○○利用職務上機會詐
取財物罪刑部分之科刑判決，改判論處該上訴人以依據法令從事公務之人員，對於職
務上之行為收受賄賂罪刑，固非無見。惟查：（一）審理事實之法院，對於與被告被
訴之犯罪事實有關之證據，應詳予調查，以期發現真實，並就被告有利及不利之證據
，一律注意，綜合全案證據資料，本於經驗法則以定其取捨，並將取捨證據及得心證
之理由於判決內詳為說明，方屬適法。故證據雖已調查，而尚有其他部分並未調查，
仍難遽為被告有利或不利之認定；如有應調查之證據未予調查，率行判決，其判決當
然為違背法令。次按共同被告不利於己之自白，固得採為其他共同被告犯罪之證據，
惟審理事實之法院，遇有共同被告抗辯其自白係以不正方法取得時，自應先予調查，
而為必要之論斷。本件共同被告吳火鏡於第一審供稱：調查局人員不相信我的話，說
我的筆錄沒法與葉天吉的筆錄相互配合，所以最後我才被迫承認我有送錢，因為調查
局的人員說要收押我，調查局人員說如果我好好配合葉天吉的筆錄，他們就會跟檢察
官求情讓我交保（見一審卷(二)第七十頁）；共同被告葉天吉亦於第一審供稱：調查員
說我的筆錄與吳火鏡的筆錄無法配合，所以又作了第二次筆錄，最後我才說有送錢給
甲○○，以免被收押各等語（見第一審卷(二)第七一頁），則共同被告吳火鏡、葉天吉
之調查筆錄是否有瑕疵，本院前次發回意旨已經指明應予查明。本次更審判決雖以證
人即調查員王徐勳所證：「因他們的供詞有矛盾，我們是引用一人的說法去反問另一
人……」等語，認調查員並未以不當利誘方法訊問葉、吳二人，然證人王徐勳所證稱
之「他們的供詞有矛盾」，所指為何？又係如何引用其中一人說法反問另一人？未見
原審究明，且按共同被告吳火鏡於調查局製作與本案有關之筆錄計有三份，分別為八
十四年一月十二日、同年二月八日及同年月二十三日所製作，葉天吉亦有三次調查筆
錄，分別為八十四年一月十一日、同年月十三日及二十四日分別製作，依上開筆錄所
載，其執行調查及製作筆錄之人均為不同之調查員，原審所傳訊為證人之王徐勳僅係
任八十四年一月十三日訊問葉天吉之調查人、同年月二十四日訊問葉天吉之筆錄人、
同年二月二十三日訊問吳火鏡之筆錄人，而吳火鏡及葉天吉上開辯解所指之調查員是
否即為王徐勳？原審未予釐清，事實仍欠明瞭，難謂無調查之必要，而又非無從調查
，原審未盡調查之能事，逕採其二人之調查筆錄為判決基礎，尚有未洽。（二）刑事
訴訟法第九十五條第一款規定「訊問被告應先告知犯罪嫌疑及所犯所有罪名。罪名經
告知後，認為應變更者，應再告知」，旨在使被告能充分行使防禦權，以維程序之公
平。法院如欲依同法第三百條規定而為判決，自須於審判期日前踐行上開第九十五條
第一款後段之程序，始能避免突襲性裁判，而確保被告之權益。本件更審判決變更起
訴法條，改依修正前貪污治罪條例第五條第一項第三款論處上訴人以依據法令從事公
務之人員，對於職務上之行為收受賄賂罪刑，惟原審並未於審判期日前告知上訴人該
變更後之罪名，而僅告知檢察官起訴書所載同條例第四條第一項第五款、第六條第一
項第三款、刑法第二百二十條、第二百十條及第一審判決所載修正前貪污治罪條例第
五條第一項第二款利用職務上之機會詐取財物罪名（見原審八十九年十二月五日審判
筆錄），原審就此等未經告知之犯罪事實及新罪名而言，無異剝奪被告依同法第九十
六條、第一百七十三條、第二百八十九條等規定所應享有之辯明罪嫌及辯論（護）等
程序權，其所踐行之訴訟程序，即難謂於法無違。上訴意旨，執以指摘，非無理由，
應認原判決仍有撤銷發回之原因。
據上論結，應依刑事訴訟法第三百九十七條、第四百零一條，判決如主文。
中      華      民      國     九十     年      九      月     十二     日
                              最高法院刑事第十一庭
                                  審判長法官  林  增  福
                                        法官  邵  燕  玲
                                        法官  吳  昆  仁
                                        法官  陳  世  雄
                                        法官  惠  光  霞
      右正本證明與原本無異
                                              書  記  官
中      華      民      國     九十     年      九      月    二十一    日


司法院資訊處製作；財團法人民間司法改革基金會備份。
